ACORDAO-COMPLETO-2358643

ACÓRDÃO 12936/2020 ATA 41/2020 - SEGUNDA CÂMARA

VISTOS, relatados e discutidos os presentes autos de Tomada de Contas Especial, instaurada pelo extinto Ministério da Cultura, em virtude da não consecução dos objetivos pactuados no projeto cultural Pronac 08-4808, com base no §1º do art. 18 e no art. 26, da Lei 8.313/1991, para a publicação do livro acerca da obra do artista José Roberto Aguillar, intitulado "Aguilar - Cinco Décadas de Arte";
ACORDAM os Ministros do Tribunal de Contas da União, reunidos em Sessão da 2ª Câmara, com fundamento nos arts. 1º, inciso I; 16, inciso II, e 23, inciso II, todos da Lei 8.443/1992, e nos arts. 1º, inciso I, 208 e 214, inciso II, do Regimento Interno TCU, ante as razões expostas pelo Relator, em:
9.1. julgar regulares com ressalva as contas de Carlos Alberto Degelo (CPF XXX.884.508-XX) e da empresa GPA Gestão de Negócios e Projetos Culturais Ltda. (CNPJ 06.212.122/0001-28) , dando-lhes quitação, em face do não atingimento pleno dos objetivos inicialmente propostos do projeto cultural Pronac 08-4808;
9.2. dar ciência desta deliberação à Secretaria Especial da Cultura do Ministério da Cidadania, à Secretaria Federal de Controle Interno e aos responsáveis.

Tomada de Contas Especial instaurada pelo Ministério da Cultura (MinC) em desfavor da empresa GPA Gestão de Negócios e Projetos Culturais Ltda., de seu sócioadministrador, o Sr. Carlos Alberto Degelo (desde 1/4/2004, cf. peça 80), e de seus sócios cotistas, os Srs. Gustavo de Toledo Degelo e Pedro de Toledo Degelo, em virtude da não consecução dos objetivos pactuados para a execução do projeto cultural PRONAC 08-4808, com base no §1º do art. 18 e no art. 26, da Lei 8.313/1991, para a publicação do livro acerca da obra do artista José Roberto Aguillar, intitulado Aguilar  Cinco Décadas de Arte

Segunda Câmara

Ministério da Cultura (extinta).

3. Interessados/Responsáveis:
3.1. Responsáveis: Carlos Alberto Degelo (XXX.884.508-XX); GPA Gestão de Negócios e Projetos Culturais Eireli - EPP (06.212.122/0001-28); Gustavo de Toledo Degelo (XXX.808.468-XX); Pedro de Toledo Degelo (XXX.801.058-XX).

13.1. Ministros presentes: Ana Arraes (Presidente), Augusto Nardes, Aroldo Cedraz (Relator) e Raimundo Carreiro.
13.2. Ministros-Substitutos presentes: Marcos Bemquerer Costa e André Luís de Carvalho.

AROLDO CEDRAZ

Transcrevo, inicialmente, a instrução de mérito de auditor da SecexTCE (peça 98) :
"INTRODUÇÃO
Trata-se de Tomada de Contas Especial instaurada pelo Ministério da Cultura (MinC) em desfavor da empresa GPA Gestão de Negócios e Projetos Culturais Ltda., de seu sócio-administrador, o Sr. Carlos Alberto Degelo (desde 1/4/2004, cf. peça 80) , e de seus sócios cotistas, os Srs. Gustavo de Toledo Degelo e Pedro de Toledo Degelo, em virtude da não consecução dos objetivos pactuados para a execução do projeto cultural PRONAC 08-4808, com base no §1º do art. 18 e no art. 26, da Lei 8.313/1991, para a publicação do livro acerca da obra do artista José Roberto Aguillar, intitulado 'Aguilar - Cinco Décadas de Arte' (peça 1) .
HISTÓRICO
2.	A Portaria nº 607, de 30/9/2008, autorizou a captação do valor de apoio, totalizando R$ 249.150,00, no período de 1/10 a 31/12/2008 (peça 7) , prorrogado sucessivamente até 31/12/2012 (peça 20, p. 1) , recaindo o prazo para prestação de contas em 30/1/2013.
3.	Do total autorizado, foi captado pela entidade o montante de R$ 105.000,00, equivalente a 42,14% do total, conforme atestam os recibos de participação e extratos bancários que constam dos autos (peças 8 e 9, respectivamente) .
4.	A prestação de contas apresentada pelo responsável (peças 12 a 19) foi analisada pelo Relatório de Execução nº 376/2013-CGAAV/DIC/SEFIC/MinC (peça 20) , cuja conclusão foi no sentido de que os objetivos do PRONAC nº 08-4808 não foram alcançados (peça 20, p. 1) .
5.	A conclusão em tal sentido deveu-se ao fato de que o proponente, ao seu alvedrio e sem a autorização prévia do MinC, alterou o objeto do projeto cultural - originalmente concebido para publicar 3.000 exemplares de livro, com 366 páginas sobre a obra do artista Aguillar - destinando-o à publicação de 3.000 exemplares, com dois volumes cada, totalizando 520 páginas, sobre o mesmo tema. Dessa alteração resultaram irregularidades mais graves, conforme registrado pelo referido Relatório de Execução (peça 20, p.1) , conforme reproduzido:
'A análise do percentual captado. desde que o proponente se ativesse ao projeto original, permite depreender que seria plenamente possível publicar um número de exemplares da obra proporcional à captação. Observe-se que o percentual captado alcança 42,14% do total previsto, contudo apenas dois volumes (um exemplar) foram publicados e enviados ao MinC a título de demonstração de que "a produção do livro foi efetivamente realizada com os recursos captados..." (fl. 130) . A publicação de um único exemplar impossibilita a fruição pública do objeto do projeto, condição precípua para que se admita este como cumprido, ainda mais se evidenciada a discrepante diferença entre o proposto, 3.000 exemplares, e o executado, um exemplar.' (Grifei) 
6.	A prestação de contas evidenciou, ainda, outras irregularidades relacionadas às despesas a seguir discriminadas:
	a) R$ 8.000,00, com pesquisas e composição do conteúdo de imagens, sem previsão no orçamento aprovado;
	b) R$ 6.000,00 com projeto gráfico para edição eletrônica de convites para o lançamento do livro, quando este sequer estava editado (cf. Nota Fiscal 00000032, de 8/12/2011 - peça 14, p. 15) . Embora esta despesa estivesse contemplada no orçamento do projeto, a verba correspondente destinava-se a toda divulgação do projeto, e não apenas à impressão de convites.
7.	O fundamento para a instauração da Tomada de Contas Especial, conforme apontado no Relatório de TCE 402/2017 (peça 75) , foi o não atingimento dos objetivos estabelecidos pelo PRONAC nº 08-4808, em decorrência da alteração unilateral do objeto originalmente estabelecido, da qual resultaram as seguintes irregularidades na execução física e financeira do projeto:
	a) utilização da totalidade dos recursos captados (42,14% do valor aprovado) na edição de apenas dois volumes de apenas um único exemplar do livro;
	b) realização de despesas, no valor de R$ 8.000,00, com pesquisas e composição do conteúdo de imagens, sem previsão no orçamento aprovado;
	c) emprego da totalidade da verba destinada à divulgação do livro, no montante de R$ 6.000,00, apenas com o projeto gráfico para edição eletrônica de convites para o lançamento do livro, quando este sequer estava editado.
8.	O sócio-administrador da empresa proponente, Sr. Carlos Alberto Degelo, após notificado quanto à reprovação da prestação de contas, pelos Comunicados 062 e 063/SEFIC/MinC, de 22/5/2014 (peça 22, p. 1 e 4) , apresentou recurso (peça 27) no qual, em síntese: 
	a) assumiu o 'equívoco' quanto à glosa de R$ 8.000,00, informando que procedeu ao recolhimento desse valor, conforme GRU anexada aos autos (peça 51, p.1) ;
	b) alegou que, em seu entendimento, foi legítima a despesa com o projeto gráfico para editoração de convites, uma vez que esta estava autorizada e o trabalho poderia ser usado por ocasião do lançamento do livro;
	c) afirmou que 'não houve mudança no projeto original, pois o aumento do número de páginas na montagem do conteúdo só acrescentou melhorias no resultado; e mesmo assim não acresceu, tampouco comprometeu o custo inicial do projeto, pois não divergiu dos valores autorizados para estas despesas. Esses acréscimos, se havidos, seriam constatados somente após a impressão, o que não houve.'
9.	O recurso administrativo não foi conhecido, por ser intempestivo, ratificando-se a reprovação das contas relativas ao PRONAC 08-4808 (peça 43) , com a adequação do débito ao valor de R$ 93.711,11, em virtude dos recolhimentos efetuados pelos responsáveis, nos valores de R$ 1.500,00 (24/1/2013) e R$ 9.788,89 (13/6/2014) , conforme memória de cálculo à peça 58, p. 3.
10.	O Relatório de Auditoria nº 123/2018, da Controladoria Geral da União (Peça 76) ratificou o posicionamento do Tomador de Contas. Após serem emitidos o Certificado de Auditoria, o Parecer do Dirigente e o Pronunciamento Ministerial (peças 77, 78 e 79) , o processo foi remetido a esse Tribunal.
11.	A instrução inicial do feito (peça 83) afastou a responsabilidade dos sócios cotistas Gustavo de Toledo Degelo e Pedro de Toledo Degelo, por não haverem praticado atos de gestão na execução do projeto. Por sua vez, concluiu por que fossem responsabilizados, solidariamente, o Sr. Carlos Alberto Degelo e a empresa GPA Gestão de Negócios e Projetos Culturais Ltda., pela irregularidade a seguir discriminada:
Irregularidade: não comprovação da regular aplicação dos recursos captados por força do projeto PRONAC nº 08-4808, uma vez que não foram atingidos os objetivos definidos no referido projeto, em razão das seguintes irregularidades na execução físico-financeira do projeto:
	a) alteração unilateral do objeto originalmente estabelecido pelo MinC;
	b) utilização da totalidade dos recursos captados (42,14% do valor aprovado) na edição de apenas dois volumes de apenas um único exemplar do livro;
	c) realização de despesas, no valor de R$ 8.000,00, com pesquisas e composição do conteúdo de imagens, sem previsão no orçamento aprovado;
	d) emprego da totalidade da verba destinada à divulgação do livro, no montante de R$ 6.000,00, apenas com o projeto gráfico para edição eletrônica de convites para o lançamento do livro, quando este sequer estava editado.
11.	Com base na delegação de competência do relator do feito, o Exmo. Ministro Aroldo Cedraz (Portaria AC 1, de 17/1/2009) , foram promovidas as citações dos responsáveis solidários, mediante os Ofícios TCU/Secex-TCE nos 1048/2018 e 1052/2018 (peças 86 e 87) , ambos de 10/8/2018. Os responsáveis tomaram ciências dos expedientes citatórios encaminhados, em 17/8/2018, conforme atestam os avisos de recebimento às peças 88 e 89.
12.	O Sr. Carlos Alberto Degelo, na qualidade de responsável e representante da pessoa jurídica responsabilizada, tempestivamente, apresentou alegações de defesa (peça 93) , em 3/9/2018.
EXAME TÉCNICO
13.	A peça de defesa compõe-se de arrazoado (peça 93, p. 1-15) e cópias de documentos (peça 93, p. 16-42) , cuja análise se segue.
14.	Após breve contextualização dos fatos, a defesa suscitou três questões preliminares, cujas análises se seguem:
Preliminar 1: Nulidade do parecer elaborado pela Coordenação Geral de Prestação de Contas e pela CONJUR.
 (...) ao presente caso jamais poderia ter sido como fundamento para o não cumprimento do objeto do PRONAC nº 08-4808 a Instrução Normativa nº 1, de 9 de fevereiro de 2012.
Com efeito, a mencionada decisão deveria ter utilizado como referência, para análise da execução do projeto, a Instrução Normativa nº 1, de 5 de outubro de 2010. Isso porque, a legislação pertinente para análise de determinado caso deve ser a lei vigente à época da execução do projeto. 
Conforme já exposto, o projeto mencionado acima foi aprovado em 01/10/2008, pela Portaria nº 607 /08, e seu prazo de vigência foi prorrogado até 31/12/2012, mediante a devida autorização do Ministério da Cultura. 
Da análise da relação de pagamentos apresentada junto à prestação de contas, verifica-se que todos os pagamentos foram realizados entre o período de 19/01/2012 a 19/12/2012, não havendo qualquer despesa antes ou após esta data.
Assim, a luz do princípio da irretroatividade, a menos que sobrevenha instrumento normativo equivalente mais benéfico ao proponente, a norma legal que deve ser observada é a existente no momento em que ocorre o fato gerador, que no presente caso, era a Instrução Normativa nº 1, de 5 de outubro de 2010. 
Dessa forma, resta claro que o parecer elaborado pela Coordenação Geral de Prestação de Contas e pela CONJUR deve ser considerado nulo, na medida em que violou o princípio da irretroatividade, pois aplicou ao caso Instrução Normativa mais gravosa e posterior ao fato gerador. (...) (Destacou-se) 
Análise
15.	De início, cabe registrar que a preliminar em exame não fez referência específica, com a indicação dos números e datas, das peças processuais às quais imputa a pecha de nulidade, também não indicando em que sentido teria ocorrido a aplicação de instrução normativa mais gravosa ao responsável.
16.	Outrossim, verifica-se imprecisão na preliminar quanto à menção de que todos os pagamentos relacionados ao projeto teriam sido realizados entre 19/1 e 19/12/2012, quando, na verdade, o foram entre 19/1 e 19/12/2011, conforme a Relação de Pagamentos à peça 13.
17.	Não obstante, é possível inferir que a defesa tenha se referido ao Laudo Final sobre a Prestação de Contas - CIFAT/CGEPC/DIC/SEFIC/MinC nº 028 (peça 21) , elaborado pela Coordenação-Geral de Prestação de Contas, que sugeriu a reprovação da prestação de contas do PRONAC 08-4808 e a inabilitação do responsável. No entanto, diversamente do alegado, o fundamento adotado na aludida peça foi a IN MinC 1/2013, e não a IN MinC 1/2012, uma vez que a prestação de contas foi apresentada em 4/2/2013 (peça 20, p. 2) .
18.	Na mesma linha de suas predecessoras (IN MinC 1/2010 e IN MinC 1/2012) , a IN MinC 1/2013 foi editada com o objetivo de regular 'os procedimentos de apresentação, recebimento, análise, aprovação, execução, acompanhamento e prestação de contas de propostas culturais, relativos ao mecanismo de incentivos fiscais do Programa Nacional de Apoio à Cultura - Pronac'.
19.	Como se sabe, no âmbito do PRONAC, a prestação de contas é ato formal que deve ocorrer em conformidade com os normativos aplicáveis à espécie (Acórdão 6077/2010-TCU-Primeira Câmara) , em especial com as instruções normativas editadas com os fins já mencionados acima. Estas, por sua vez possuem natureza jurídica de ato administrativo ordinatório, sendo editadas para que a Administração organize suas atividades e seus órgãos, e sucedendo-se com vistas ao aprimoramento necessário à consecução de seus fins. Vale registrar que as sucessivas edições mantêm, basicamente, a mesma essência de conteúdo.
20.	Assim, considerando que o critério do prejuízo e sua aferição são imprescindíveis para o reconhecimento da nulidade processual (pas de nullité sans grief) , verifica-se que a defesa não logrou comprovar a ocorrência de qualquer situação gravosa advinda com a superveniência da IN MinC 1/2013 para a análise da prestação de contas apresentada, ainda que o projeto tenha tido sua execução iniciada sob a égide da IN MinC 1/2010.
21.	Portanto, entende-se que a preliminar deva ser rejeitada.
Preliminar 2: Da boa-fé em razão do reconhecimento do equívoco - recolhimento do valor de R$ 8.000,00 (oito mil reais) gastos com pesquisas e composição do conteúdo de imagens, sem previsão no orçamento aprovado.
Ainda, cabe demonstrar a boa-fé dos impugnantes.
O Ministério da Cultura constatou que, a título de pesquisa e composição de conteúdo de imagens, a ora impugnante realizou, de forma inadequada, o pagamento no valor de R$ 8.000,00, sendo que esta rubrica foi glosada quando da aprovação do projeto. Ocorre que, em razão do reconhecimento do seu equívoco, uma vez que esta despesa havia sido solicitada no projeto, mas não foi aprovada, a ora impugnante efetuou o recolhimento integral desse valor ao Fundo Nacional de Cultura, o que demonstra a boa-fé que sempre lhe acompanhou.
Análise
22.	Dentre os fundamentos da citação consta a realização de despesas, no valor de R$ 8.000,00, com pesquisas e composição do conteúdo de imagens, sem previsão no orçamento aprovado.
23.	A defesa pretende ter reconhecida a boa-fé do responsável em virtude do recolhimento do referido montante aos cofres da União, conforme a GRU que se encontra anexada aos autos (peça 51, p.1) .
24.	'A boa-fé não pode ser presumida ou acatada a partir de mera alegação, devendo ser demonstrada e comprovada a partir dos elementos que integram os autos, corroborada em contexto fático propício ao reconhecimento dessa condição em favor dos responsáveis.' (Acórdão 4667/2017-TCU-Primeira Câmara) , valendo acrescer que o seu reconhecimento, no âmbito do TCU, deve ser feito expressamente, a partir de elementos suficientes para avaliar a conduta dos responsáveis pela gestão de recursos públicos.
25.	Portanto, o eventual reconhecimento da boa-fé do responsável poderá se dar apenas ao final da análise do mérito de suas alegações de defesa, sendo prematura e inadequada essa aferição em sede de preliminar.
Preliminar 3: Da boa-fé do impugnante e da ausência de dolo, fraude ou simulação.
Ainda, cabe mencionar que, em momento algum restou configurada má-fé do ora impugnante, tampouco que ele tenha agido com dolo, fraude ou simulação para prejudicar o erário.
Deveras, para que a responsabilidade caía sobre a pessoa do sócio administrador, necessário que se comprove que ele tenha agido com a intenção de prejudicar a administração pública.
 (...) 
Dessa forma, necessário se faz afastar a responsabilidade do ora impugnante, na medida em que não houve qualquer dano ao erário.
Análise
26.	Nos moldes da análise precedente, mostra-se inadequada a análise do argumento em sede de preliminar.
27.	Na sequência, examina-se as alegações de defesa quanto ao mérito:
Argumento 1: A realização do Projeto Cultural PRONAC nº 08-4808 - livro 'Aguilar - Cinco Décadas de Arte' e inexistência da alteração unilateral.
Conforme já mencionado, a r. decisão alega que os objetivos do PRONAC nº 08-4808 não foram atingidos, em especial em razão da alteração unilateral do objetivo originalmente aprovado pelo Ministério da Cultura e, por esta razão, os recursos captados deveriam serem devolvidos.
Contudo, não há que se falar no presente caso em alteração unilateral do objeto do PRONAC nº 08-4808.
 (...) 
Durante a execução dos trabalhos, levantou-se vasta quantidade de material, demonstrando que a edição de dois volumes, no total de 520 páginas, era mais interessante do ponto de vista editorial. Portanto, ainda que tenha havido ajuste quanto ao número de páginas impressas, o produto foi entregue, com a excelência esperada, sendo absurda alegação que houve descumprimento do objeto.
Com efeito, conforme já decidido em diversas oportunidades por este Tribunal de Contas da União, a ampliação de convênio celebrado com ente público, ainda que sem autorização, mas desde que visando fomentar a cultura nacional, não deve ser fundamento para reprovação de contas (...) 
 (...) 
Ainda, no que se refere à ausência de autorização para a extensão de metas da referida obra, nos termos da decisão supramencionada, trata-se de mera impropriedade formal e, portanto, não há que se falar em qualquer irregularidade, uma vez que sempre esteve de acordo com as finalidades inicialmente propostas, sendo certo que JAMAIS houve qualquer dano aos cofres públicos.
Dessa forma, não resta dúvida que a alteração na quantidade (para mais) das páginas do livro editado jamais poderá ser considerada alteração unilateral e, portanto, a r. decisão deverá ser integralmente reformada, inclusive, para afastar a responsabilidade do ora impugnante. (Destacou-se) 
Análise
28.	 No histórico precedente (item 5) , viu-se que o PRONAC 08-4808 foi originalmente concebido para publicar 3.000 exemplares de livro, com 366 páginas sobre a obra do artista Aguillar. No entanto, o responsável, prescindindo de autorização da Sefic  (art. 60 da IN MinC 1/2012) , alterou o projeto, para publicar 3.000 exemplares, com dois volumes cada, totalizando 520 páginas. 
29.	Por ocasião da prestação de contas, o responsável apresentou como produto final do projeto um único exemplar (com dois volumes) , totalizando 520 páginas, embora tivesse captado recursos na ordem de 42,14% do total previsto.
30.	A linha sustentada pela defesa está assentada na premissa de que a alteração realizada no projeto, com o aumento do volume de páginas publicadas, além de não configurar qualquer dano aos cofres públicos, se constituiria em mera falha de natureza formal, e não em irregularidade bastante para a reprovação da prestação de contas. Neste sentido, fez referência à ementa do Acórdão 246/1999-TCU-Segunda Câmara (TC Processo 926.701/1998-3) , no qual o TCU admitiu a alteração do objeto de convênio, entendendo tratar-se de impropriedade formal, ante os benefícios advindos à municipalidade.
31.	Não procede a argumentação expendida pelo responsável, em tal sentido, senão vejamos.
32.	A vedação à alteração de objeto ou de objetivos de um projeto cultural aprovado vem sendo estabelecida de forma peremptória e sistemática, nas diversas instruções normativas editadas pelo MinC, para definir os procedimentos de apresentação, recebimento, análise, aprovação, execução, acompanhamento e prestação de contas de propostas culturais, no âmbito do 	Programa Nacional de Apoio à Cultura - Pronac (INs MinC 1/2010, 1/2012, 1/2013 e 1/2017) .
33.	No presente caso, no qual a impossibilidade em captar a totalidade dos recursos previstos foi constatada após já captados 20% destes, caberia ao executor solicitar a redução orçamentária do projeto, com a alteração proporcional das metas inicialmente aprovadas (art. 63 da IN MinC 1/2012) , e assim executar 42,14% do objeto originalmente previsto, com a entrega de um produto final, ainda que em quantidade proporcionalmente reduzida.
34. 	No entanto, a despeito desta alternativa, o responsável optou por dar continuidade ao projeto, alterando seu objeto, com aumento de conteúdo, e em contrariedade à vedação prevista no art. 60 da Instrução Normativa MinC nº 1/2012.
35.	Ainda que se admitisse flexibilizar o comando normativo para aceitar a modificação promovida unilateralmente pelo responsável, remanesce a grave irregularidade consistente na publicação de dois volumes de apenas um único exemplar do livro 'Aguilar - Cinco Décadas de Arte', da qual decorreu injustificável dano ao erário, conforme será analisado no tópico seguinte.
36.	Por fim, anota-se que a jurisprudência indicada pela defesa (Acórdão 246/1999-TCU-Segunda Câmara) não se aplica ao presente caso, uma vez que neste não se comprovou qualquer benefício advindo da modificação do objeto originalmente aprovado.
37.	Conclui-se que a argumentação analisada deva ser rejeitada.
Argumento 2: A correta utilização dos recursos captados (42,14% do valor aprovado) - edição do livro "Aguilar - Cinco Décadas de Arte" em dois volumes.
 (...) para comprovar que o livro somente aguardava a impressão (última etapa do projeto) , por sua conta, a ora impugnante imprimiu em 'gráfica rápida' os volumes 1 e 2 do livro e apresentou junto à sua prestação de contas, única e exclusivamente para demonstrar que seu conteúdo editorial estava pronto e, em razão da baixa captação, não foi possível imprimir.
 (...) 
nos termos do art. 78, da Instrução Normativa nº 1, de 5 de outubro de 2010 (com redação semelhante ao art. 88 da IN nº 1/2013) , os projetos parcialmente executados em razão da captação insuficiente dos valores, desde que atingidos seus objetivos e sem causar dano ao erário, deverá ser aprovada com ressalva.
 (...) 
diante da impossibilidade de prorrogação do prazo de captação Projeto Cultural PRONAC nº 08-4808 - livro 'Aguilar - Cinco Décadas de Arte', foi apresentado o novo projeto, cujo propósito era expresso e claro: "produzir uma publicação com a retrospectiva da obra do artista paulista José Roberto Aguilar'.
 (...) 
a proposta foi aprovada e tornou-se o Projeto Cultural PRONAC nº 13.3416, sendo que o Ministério da Cultura tinha ciência (doc. 04) , que este projeto se referia a impressão do livro do artista Aguillar, cujo o conteúdo editorial tinha sido produzido com os recursos captados no Projeto Cultural PRONAC nº 08-4808.
Dessa forma, em novembro de 2013 foram impressos 2.000 exemplares de cada dos dois volumes (doc. 05 - nota fiscal de impressão) , e em 13 de março o livro foi lançado no Museu da Casa Brasileira (doc. 062) , e, em 2014, esta obra foi eleita o 'Melhor Projeto Gráfico do Ano' pela APCA - Associação Paulista de Críticos de Arte (doc. 073) . (Destacou-se) 
Análise
38.	A defesa alegou que a publicação de dois volumes de apenas um único exemplar do livro 'Aguillar - Cinco Décadas de Arte' deveu-se à necessidade de comprovar, juntamente com a prestação de contas, que o conteúdo editorial da obra se encontrava pronto, porém, devido à captação de apenas 42,14% do valor aprovado, não teria sido possível realizar sua impressão.
39.	Aduziu, ainda, que fora aprovado outro projeto cultural - o PRONAC 13-3416 - para impressão do livro produzido com os recursos do PRONAC 08-4808. Assim, em novembro de 2013, teria se concretizado a impressão de 2.000 exemplares de cada um dos dois volumes, de acordo com a alteração do objeto originalmente proposto. Em consequência disso, a defesa sustenta que o projeto teria sido parcialmente executado, devendo, portanto, ser aprovado. 
40.	Quanto à primeira alegação, não se tem por razoável o seu acolhimento, na medida em que ao responsável assistia a faculdade de propor a redução orçamentária do projeto, com a alteração proporcional dos quantitativos (art. 63 da IN MinC 1/2012) , podendo, assim, executar meta compatível com os recursos captados, tal como visto na análise ao argumento anterior (item 33) .
41.	Outro ponto a ser considerado é que a apresentação de dois volumes de apenas um único exemplar tenha se dado unicamente com a finalidade de demonstrar a conclusão do conteúdo editorial do projeto, o que não se confunde com a entrega do produto cultural, seja em sua concepção original (3.000 exemplares com 366 páginas) , seja na concepção alterada (3.000 exemplares, com dois volumes cada, totalizando 520 páginas) . Este aspecto reforça a constatação de que não foram atingidos os objetivos do PRONAC 08-4808.
42.	Já no que concerne à aprovação do PRONAC 13-3416 para dar conclusão ao PRONAC 08-4808, não se pode admitir que a defesa pretenda se valer da realização daquele projeto para afastar, no âmbito da presente TCE, a responsabilidade pela comprovação da regular aplicação dos recursos nela tratados.
43.	Ora, ainda que ambos os projetos refiram-se ao mesmo produto cultural, o PRONAC 08-4808, objeto da presente TCE, deve ser analisado de forma independente e restrita ao objeto nele proposto. Nessa linha, o argumento em referência não aproveita ao responsável. A publicação de parte dos exemplares (apenas 2.000) , originalmente previstos no PRONAC 08-4808, com recursos captados sob o amparo de projeto cultural diverso (13-3416) , não possui o condão de afastar as irregularidades tratadas nestas contas especiais. Trata-se de projetos distintos, com distintas fontes de financiamento.
44.	Nesta oportunidade, caberia ao responsável justificar os motivos que o levaram a não promover o redimensionamento do projeto, de forma a poder executá-lo ao menos proporcionalmente, como visto na análise do tópico precedente (item 33) . Contudo, ao não o fazer de forma satisfatória, subsistem configurados a irregularidade - alteração unilateral do objeto - e o dano ao Erário decorrente do não atingimento dos objetivos do projeto.
45.	Ademais, não socorre ao intento da defesa a possibilidade de aplicação do art. 78 da IN MinC 01/2010 ao caso, uma vez que o dispositivo admite a aprovação, com ressalva, de projeto que não tenha captado recursos suficientes para sua realização, 'desde que atingidos os seus objetivos sem dano ao erário', o que não se verifica na situação enfocada.
46.	Entende-se que o argumento deva ser rejeitado em face de sua improcedência. 
Argumento 3: O correto emprego do valor de R$ 6.000,00 destinado à divulgação do livro 'Aguilar - Cinco Décadas de Arte' em razão da sua efetiva edição.
No que se refere ao tópico acima, sem maiores delongas, cumpre observar que tal despesa foi efetuada durante a execução do projeto, bem como estava devidamente prevista na planilha orçamentária, sendo que a ora impugnante antecipou este pagamento, cujo trabalho resultante foi efetivamente utilizado no lançamento do livro.
Assim tendo e vista que o gasto em questão ter sido realizado com pagamento relacionado ao escopo do projeto e o serviço efetivamente prestado por terceiro, não há se falar em qualquer devolução deste valor. (Destacou-se) 
Análise
47.	A despesa em questão, no importe de R$ 6.000,00, refere-se à elaboração de convite impresso para o lançamento do livro, quando sequer havia previsão para tal, conforme anotado no Relatório de Execução nº 368/2013 - CGAA/DIC/SEFIC/MinC (peça 20, p. 2) . 
48.	A mera previsão da despesa em planilha orçamentária não autoriza sua execução de forma dissociada do cronograma de execução estabelecido no projeto, como parece crer o responsável. A antecipação da despesa em tela, além de se mostrar inusitada - por se referir à elaboração de convite para evento com data indeterminada - revela, no mínimo, a falta de planejamento adequado para a execução do projeto, resultando em injustificado dano ao Erário.
49.	Acentua a convicção neste sentido o fato de que a aludida despesa consumiu a totalidade da verba destinada à divulgação do produto cultural (peça 4, p.2) .
50.	Não merece prosperar o argumento analisado.
Argumento 4: A ausência de dano ao erário.
 (...) há que se considerar que houve a perfeita promoção da cultura e integral aplicação da verba incentivada no cumprimento do objetivo, ademais, não há dúvidas que a realização de algumas alterações não acarretou qualquer prejuízo ao erário, mas acabou por beneficiar a comunidade pois consiste no aprimoramento do conteúdo do livro, sem dúvida, foi entregue de maneira mais elaborada ao público.
Como consequência lógica da ausência de dano ao erário, a responsabilidade do ora impugnante deverá ser integralmente afastada, em razão da inexistência de nexo causal.
 (Destacou-se) 
51.	Como visto nas análises anteriores, na prestação de contas do PRONAC 08-4808 não restou comprovada a entrega do produto cultural pactuado - em qualquer de suas concepções (item 41) - mas apenas de um exemplar, em dois volumes, do livro "Aguillar - Cinco Décadas de Arte", impresso em gráfica rápida, com a exclusiva finalidade de demonstrar a conclusão do conteúdo editorial do projeto (item 41) .
52.	 Se o responsável tivesse adotado as providências ao seu dispor (item 33) , no sentido de redimensionar o projeto, poderia ter executado um quantitativo de livros proporcional aos valores efetivamente captados (42,14%) . Em um cálculo estimado, desprezando despesas fixas de produção, pode-se estimar a possibilidade de impressão de aproximadamente 1.264 exemplares de um livro com 366 páginas, tal como originalmente previsto.
53.	Sob esse prisma, não se pode aceitar a alegação de que a verba incentivada teria sido integralmente aplicada no cumprimento do objetivo do projeto, uma vez que a totalidade dos recursos captados (R$ 105.000,00) foi empregada na edição de dois volumes de apenas um único exemplar, de um livro que não corresponde ao originalmente proposto, sem que tal alteração tenha sido autorizada pelo Ministério da Cultura.
54.	Reforça esta convicção o fato de ter se feito necessária a proposição de um outro projeto, o PRONAC 13-3416, para que, enfim, o PRONAC 08-4808 pudesse ser concluído, com a impressão de apenas 2.000 exemplares do livro 'Aguillar - Cinco Décadas de Arte', ainda que diversamente de sua concepção original.
55.	Portanto, entende-se que o argumento não se presta a infirmar a inequívoca configuração de dano ao Erário, configurado pela apresentação de dois volumes de apenas um único exemplar do livro 'Aguillar - Cinco Décadas de Arte', com a finalidade de demonstrar a conclusão do conteúdo editorial do projeto, em vez da entrega do referido produto cultural, seja em sua concepção original (3.000 exemplares com 366 páginas) , seja na concepção alterada (3.000 exemplares, com dois volumes cada, totalizando 520 páginas) .
CONCLUSÃO
56.	Em face da análise promovida nos itens 13 a 55, verifica-se que as alegações de defesa apresentadas pelo Sr. Carlos Alberto Degelo, em seu nome e em representação à empresa GPA Gestão de Negócios e Projetos Culturais Ltda, não se prestaram a comprovar a regularidade da aplicação dos recursos captados com amparo no PRONAC 08-4808, remanescendo injustificadas as irregularidades apontadas quanto à: i) alteração unilateral do objeto (itens 28-37) ; ii) utilização da totalidade dos recursos captados na edição de dois volumes de apenas um exemplar do livro 'Aguillar - Cinco Décadas de Arte' (itens 38-46) ; e iii) emprego da totalidade da verba destinada à divulgação do livro apenas com a edição eletrônica de convites para o lançamento do livro, quando este sequer estava editado (itens 47-50) .
57.	De igual modo, a defesa apresentada não afastou o dano ao Erário que, no presente caso, configurou-se a partir da apresentação de dois volumes de apenas um único exemplar do livro 'Aguillar - Cinco Décadas de Arte', com a finalidade de demonstrar a conclusão do conteúdo editorial do projeto, em vez da entrega do referido produto cultural, seja em sua concepção original (3.000 exemplares com 366 páginas) , seja na concepção alterada (3.000 exemplares, com dois volumes cada, totalizando 520 páginas) (itens 51-55) . A constatação do dano se reforça a partir da necessidade de ser proposto, e aprovado, o projeto cultural PRONAC 13-3416, com o objetivo e imprimir os livros elaborados com base no PRONAC 08-4808 (item 54) .
58.	No que tange ao exame da boa-fé dos responsáveis para fins de concessão de novo prazo para o recolhimento do débito sem a incidência de juros de mora (art. 202 do Regimento Interno do TCU) , entende-se que a análise empreendida não permite reconhecê-la em relação ao Sr. Carlos Alberto Degelo. Com efeito, verificou-se que o responsável efetivamente praticou atos desconformes às normas do Ministério da Cultura, ao alterar unilateralmente o objeto do projeto cultural e, ainda, ao não adotar as medidas necessárias para o redimensionamento deste, com a execução proporcional das metas reduzidas, do que resultou, ao fim, em prejuízo ao Erário.
59.	Ao ter-se em conta que os atos dos administradores obrigam a pessoa jurídica, desde que exercidos nos limites dos poderes definidos no ato constitutivo da entidade (Acórdão 14193/2018-TCU-Primeira Câmara) , estende-se o exame acima empreendido à empresa GPA Gestão de Negócios e Projetos Culturais Ltda..
60.	Por fim, não se verifica nos autos a ocorrência da prescrição punitiva do TCU, nos termos do Acórdão 1441/2016-TCU-Plenário, uma vez que a transferência dos recursos teve início em 29/12/2008, e o ato que determinou a citação dos responsáveis ocorreu em 15/8/2018.
PROPOSTA DE ENCAMINHAMENTO
61.	Diante do exposto, submete-se os autos à consideração superior, propondo ao Tribunal:
	a) com fundamento nos arts. 1º, inciso I; 16, inciso III, alíneas "b" e "c"; 19 e 23, inciso III, todos da Lei 8.443/1992, e nos arts. 1º, inciso I; 209, incisos II e III; 210 e 214, inciso III, do Regimento Interno TCU, julgar irregulares as contas do Sr. Carlos Alberto Degelo (CPF XXX.884.508-XX) e da empresa GPA Gestão de Negócios e Projetos Culturais Ltda. (CNPJ 06.212.122/0001-28) , e condená-los, em solidariedade, ao pagamento das quantias a seguir especificadas, abatidas as quantias ressarcidas, com a fixação do prazo de quinze dias, a contar da notificação, para comprovarem, perante o Tribunal (art. 214, inciso III, alínea "a", do Regimento Interno) , o recolhimento da dívida aos cofres do Fundo Nacional de Cultura, atualizada monetariamente e acrescida dos juros de mora, calculados a partir da data discriminada, até a data do recolhimento, na forma prevista na legislação em vigor:
	Valor R$
	Data
	Débito/Crédito

	30.000,00
	2912/2008
	D

	40.000,00
	30/12/2010
	D

	25.000,00
	30/12/2010
	D

	10.000,00
	25/2/2011
	D

	1.500,00
	24/1/2013
	C

	 9.788,89
	13/6/2014
	C

	b) aplicar, individualmente, ao Sr. Carlos Alberto Degelo (CPF XXX.884.508-XX) e à empresa GPA Gestão de Negócios e Projetos Culturais Ltda. (CNPJ 06.212.122/0001-28) , a multa prevista no art. 57 da Lei 8.433/1992, fixando-lhes o prazo de quinze dias, a contar da notificação, para comprovarem, perante o Tribunal (art. 214, inciso III, alínea "a", do Regimento Interno) , o recolhimento das dívidas aos cofres do Tesouro Nacional, atualizadas monetariamente desde a data do acórdão que vier a ser proferido até a do efetivo recolhimento, se forem pagas após o vencimento, na forma da legislação em vigor;
	c) autorizar, desde logo, nos termos do art. 28, inciso II, da Lei 8.443/1992, a cobrança judicial das dívidas caso não atendidas as notificações;
	d) autorizar o pagamento das dívidas em até 36 parcelas mensais e consecutivas, nos termos do art. 26 da Lei 8.443/1992 e do art. 217 do Regimento Interno, fixando-lhes o prazo de quinze dias, a contar do recebimento da notificação, para comprovarem perante o Tribunal o recolhimento da primeira parcela, e de trinta dias, a contar da parcela anterior, para comprovarem o recolhimento das demais parcelas, devendo incidir sobre cada valor mensal, atualizado monetariamente, os juros de mora devidos, na forma prevista na legislação em vigor;
	e) alertar aos responsáveis que a falta de comprovação do recolhimento de qualquer parcela importará no vencimento antecipado do saldo devedor, nos termos do § 2º do art. 217 do Regimento Interno deste Tribunal;
	f) enviar cópia do Acórdão que vier a ser proferido ao Ministério da Cultura - MinC, à Secretaria Federal de Controle Interno e aos responsáveis, para ciência, informando que a deliberação, acompanhada do Relatório e Voto que a fundamentarem, estará disponível para consulta no endereço www.tcu.gov.br/acordaos, além de esclarecer que, caso requerido, o TCU poderá fornecer as correspondentes cópias, em mídia impressa, aos interessados e às responsáveis arrolados nestes autos;
	g) encaminhar cópia da deliberação, bem como do relatório e do voto que a fundamentarem, ao Procurador-Chefe da Procuradoria da República no Estado de São Paulo, nos termos do § 3º do art. 16 da Lei 8.443/1992 c/c o § 7º do art. 209 do Regimento Interno do TCU, para adoção das medidas que entender cabíveis."
2.	Propondo solução divergente, assim se pronunciou o Diretor da SEC-TCE/D3 à peça 99, cuja proposta foi acompanhada pelo Secretário da Unidade Técnica (peça 100) :
	"Não há reparos a fazer na instrução precedente.
Entretanto, em direito, não existe apenas uma solução viável, e todas devem ser avaliadas. Com vistas a permitir um leque de opções às instâncias superiores do Tribunal, apresento solução diversa.
Conforme precedente abaixo, não é sempre que o não atingimento dos objetivos de um projeto cultural deve, obrigatoriamente, resultar em devolução dos recursos (Acórdãos 2076/2011 e 3.128/2011 do Plenário - Relator: Ministro André Luís de Carvalho) .
39. É que no caso de recebimento de patrocínio para a produção de um projeto cultural, nos moldes preconizados pela Lei Rouanet, a obrigação é de meio. Ou seja, se as despesas estiverem efetivamente comprovadas, ainda que não tenha resultado em produto, elas merecem ser abatidas do valor do débito, se existente, porque não se pode garantir que um projeto cultural resultará em um produto.
40. De acordo com a citada lei, o beneficiário deve ir a campo, junto ao meio empresarial, em busca de patrocínio para o projeto, até o limite de valor de captação autorizado pelo Ministério da Cultura.
41. Os normativos que tratam da matéria preveem que o beneficiário poderá iniciar a aplicação dos recursos a partir do recebimento de um percentual mínimo do valor total a ser captado. A respeito, destaco que estava vigente à época da aprovação do presente projeto a Portaria MinC nº 46, de 1998, que estipulava este percentual mínimo em 20%.
42. Dessa forma, é perfeitamente possível que a entidade ou pessoa física beneficiária execute, em conformidade com o projeto aprovado, os recursos já recebidos, e posteriormente não consiga captar todas as demais verbas de patrocínio necessárias, inviabilizando a entrega do produto, seja uma peça teatral, filme, livros, exposições, dentre outros projetos culturais passíveis de apoio.
43. Neste caso, se efetivamente comprovada a utilização dos recursos captados ou parte deles na execução do objeto, com todos os elementos de prova pertinentes, não é cabível a imputação de débito em relação a estes valores, mesmo se não concluído o projeto ou apresentado um produto relativo aos gastos. (grifei) 
No caso em tela, o cerne da análise do auditor consta dos itens 33 e 34:
33. No presente caso, no qual a impossibilidade em captar a totalidade dos recursos previstos foi constatada após já captados 20% destes, caberia ao executor solicitar a redução orçamentária do projeto, com a alteração proporcional das metas inicialmente aprovadas (art. 63 da IN MinC 1/2012) , e assim executar 42,14% do objeto originalmente previsto, com a entrega de um produto final, ainda que em quantidade proporcionalmente reduzida (grifo no original) .
34. No entanto, a despeito desta alternativa, o responsável optou por dar continuidade ao projeto, alterando seu objeto, com aumento de conteúdo, e em contrariedade à vedação prevista no art. 60 da Instrução Normativa MinC nº 1/2012.
Diversamente, entendo que a decisão do responsável não tem como consequência direta a irregularidade das contas e a necessidade de devolução dos recursos.
Constatada a impossibilidade de atingir a meta de captação de recursos, estagnada em 42,14%, me parece certo que o projeto não atingiria seus objetivos mesmo se mantido no formato original.
A proporcionalidade mencionada pelo Auditor provavelmente não seria possível, visto que há diversos custos fixos para a produção de um livro. Provavelmente, a maior parte desses custos estava contida nos 42,14% captados, visto que se referem às fases iniciais da produção do livro.
Desta forma, não vejo grandes diferenças entre manter o projeto inicial e conseguir imprimir um número mínimo de exemplares, que não seriam suficientes para o atingimento dos objetivos do projeto, e a atitude tomada pelo responsável, consistente em ampliar o conteúdo do projeto para dois volumes, em um total de 520 páginas, em vez de um volume de 366 páginas, para, posteriormente, tentar, em um novo projeto, a sua impressão em grande quantidade, o que, efetivamente, terminou por ser feito (peça 93, p. 11) , com a impressão de 2.000 cópias (peça 93, p. 32) , no âmbito do Projeto Pronac 13-3416, tendo sido eleito, segundo o responsável, com base em link da internet à peça 93, p. 37, o "Melhor Projeto Gráfico do Ano" em 2014 pela APCA - Associação Paulista de Críticos de Arte.
Entre realizar a impressão de um número mínimo de exemplares, com o valor que restasse após as despesas fixas de produção, ou, mesmo que se valendo de um novo projeto cultural, efetivamente entregar cultura à sociedade, correspondente a 2.000 exemplares de um livro de 2 volumes e 520 páginas, sem que se tenha verificado desvio ou outra irregularidade financeira, entendo que a solução adotada foi mais benéfica à cultura nacional. 
Ante todo o exposto, proponho:
com fundamento nos arts. 1º, inciso I; 16, inciso II, e 23, inciso II, todos da Lei 8.443/1992, e nos arts. 1º, inciso I, 208 e 214, inciso II, do Regimento Interno TCU, julgar regulares com ressalva as contas do Sr. Carlos Alberto Degelo (CPF XXX.884.508-XX) e da empresa GPA Gestão de Negócios e Projetos Culturais Ltda. (CNPJ 06.212.122/0001-28) , dando-lhes quitação, em face do não atingimento pleno dos objetivos inicialmente propostos do projeto cultural PRONAC 08-4808;
enviar cópia do Acórdão que vier a ser proferido ao Ministério da Cultura - MinC, à Secretaria Federal de Controle Interno e aos responsáveis, para ciência, informando que a deliberação, acompanhada do Relatório e Voto que a fundamentarem, estará disponível para consulta no endereço www.tcu.gov.br/acordaos, além de esclarecer que, caso requerido, o TCU poderá fornecer as correspondentes cópias, em mídia impressa, aos interessados e às responsáveis arrolados nestes autos."
3.	Manifestando-se no feito, o representante do Ministério Público que atua junto ao TCU (MPTCU) anuiu à proposta endossada pelo Secretário da SecexTCE, de cuja manifestação transcrevo apenas o que tenho por essencial (peça 101) :
"O Ministério Público de Contas, pelas razões a seguir expostas, manifesta-se de acordo com a proposta de encaminhamento consignada pelo diretor da SecexTCE, no sentido de as presentes contas serem julgadas regulares com ressalva. 
Nessa linha, convém memorar que o projeto PRONAC 08-4808, também intitulado projeto 'Aguilar - cinco décadas de arte', visava a produção e a publicação de '3000 exemplares de um livro de arte, com 366 páginas, no formato 28x28 e 400 imagens, traçando uma retrospectiva da obra do artista paulista José Roberto Aguilar, reunindo as principais obras de sua carreira, inseridas em seu contexto de origem' (peça 4) .  Para a realização daquela obra foi autorizada a captação de R$ 249.150,00.
Não obstante, o proponente não logrou captar a integralidade dos recursos previamente estipulados. Então, alterou, unilateralmente o escopo inicial do projeto. Modificou o quantitativo de exemplares inicialmente estipulado, diminuindo-o para um único livro, bem como ampliou o conteúdo do mesmo, o qual passou para 520 páginas.
Tais modificações, feitas sem que o Ministério da Cultura ao menos fosse cientificado, evidenciam flagrante descumprimento aos artigos 60 a 63 da IN MinC 1/2012, que dispõem sobre as hipóteses de alteração, remanejamentos e reduções de itens constantes do orçamento inicial de projetos culturais. Motivam a aposição de ressalvas às contas em exame. 
Não obstante tais falhas, é possível identificar que os recursos captados no âmbito do projeto PRONAC 08-4808 trouxeram benefícios culturais, pois o livro editado naquele projeto foi integralmente aproveitado por projeto subsequente - PRONAC 13-3416 -, destinado à 'impressão do livro do artista Aguillar, cujo o conteúdo editorial tinha produzido com recursos captados no Projeto Cultural Pronac 08-4808'. 
A obra, conforme informado pelo sr. Carlos Alberto Degelo, foi eleita, em 2014, o 'Melhor Projeto Gráfico do Ano' pela Associação Paulista de Críticos de Arte (ACPA) .
Assim, considerando as falhas enumeradas, bem como os benefícios culturais que advieram do projeto PRONAC 08-4808, o Ministério Público de Contas entende que as presentes contas ser julgadas regulares com ressalvas. 
 (...) 
Dito isso, o Ministério Público de Contas manifesta-se de acordo com a proposta de encaminhamento consignada pelo corpo diretivo da unidade instrutiva (peças 99/100) , no sentido de as presentes contas serem julgadas regulares com ressalvas."
	É o Relatório.
12

8.1. Ana Cristina Domingues Dias (285.534/OAB-SP) e outros, representando Carlos Alberto Degelo e GPA Gestão de Negócios e Projetos Culturais Eireli - EPP.

Procurador Júlio Marcelo de Oliveira.

TOMADA DE CONTAS ESPECIAL. RECURSOS CAPTADOS COM BASE NA LEI 8.313/1991 (LEI DE INCENTIVO À CULTURA). CAPTAÇÃO PARCIAL. ALTERAÇÃO IRREGULAR DO OBJETO. INEXECUÇÃO DOS OBJETIVOS PACTUADOS. CITAÇÃO. APROVEITAMENTO DO OBJETO E CONTRIBUIÇÃO À CULTURA. CONTAS REGULARES COM RESSALVAS. CIÊNCIA.

TOMADA DE CONTAS ESPECIAL (TCE)

Secretaria de Controle Externo de Tomada de Contas Especial (SecexTCE).

Trata-se de Tomada de Contas Especial instaurada pelo extinto Ministério da Cultura (MinC) em desfavor da empresa GPA Gestão de Negócios e Projetos Culturais Ltda., e de seu sócio-administrador, Carlos Alberto Degelo, e de seus sócios cotistas, Gustavo de Toledo Degelo e Pedro de Toledo Degelo, em virtude da não consecução dos objetivos pactuados para a execução do projeto cultural Pronac 08-4808, com base no §1º do art. 18 e no art. 26, da Lei 8.313/1991, para a publicação do livro acerca da obra do artista José Roberto Aguillar, intitulado "Aguilar - Cinco Décadas de Arte".
2.	Do total autorizado, foi captado pela entidade o montante de R$ 105.000,00, equivalente a 42,14% do total previsto. Submetida a prestação de contas, ela foi reprovada, pelo fato de que o proponente, ao seu alvedrio e sem a autorização prévia do MinC, alterou o objeto do projeto cultural - originalmente concebido para publicar 3.000 exemplares de livro, com 366 páginas sobre a obra do artista Aguillar - destinando-o à publicação de 3.000 exemplares, com dois volumes cada, totalizando 520 páginas, sobre o mesmo tema.
3.	Regularmente processada na fase interna, a TCE foi encaminhada ao TCU, que acabou por promover a citação apenas de Carlos Alberto Degelo e da empresa GPA Gestão de Negócios e Projetos Culturais Ltda., que apresentaram as suas alegações de defesa.
4.	O auditor da SecexTCE responsável pelo feito propôs, ao fim de seu exame, o julgamento pela irregularidade das contas dos responsáveis, a imputação de débito e multa do art. 57 da Lei 8.443/1992. Em síntese, o auditor defende a sua posição diante da insubsistência das justificativas para a alteração unilateral do objeto do Pronac 08-4808 e para a utilização da totalidade dos recursos captados na edição de dois volumes de apenas um exemplar do livro "Aguillar - Cinco Décadas de Arte".  Defende o auditor que o exame do referido projeto deve ser realizado de forma independente e restrito ao objeto nele proposto.
5.	O Diretor da SEC-TCE/D3, acompanhado pelo Titular da Unidade Técnica e pelo representante do MPTCU, apresentou proposta divergente, no sentido de julgar regulares com ressalvas as contas dos responsáveis.
6.	Com as vênias de estilo por divergir do auditor da SecexTCE, acolho, neste caso, a proposta convergente do corpo dirigente da unidade e do MPTCU, cujos exames adoto como minhas próprias razões de decidir.
7.	Penso que a consecução dos objetivos do Pronac 08-4808 deve ser avaliada de maneira mais abrangente. Conquanto não se discuta a irregularidade consistente na alteração do objeto do projeto acordado, sem o consentimento do órgão concedente, o que leva à ressalva nas contas dos responsáveis, julgo que, na linha do que defendeu o MPTCU, os recursos captados no âmbito do projeto ora examinado trouxeram benefícios culturais, pois o livro editado naquele projeto foi integralmente aproveitado por projeto subsequente, Pronac 13-3416, este destinado à impressão do livro do artista Aguillar, cujo conteúdo editorial tinha sido produzido com recursos captados no Projeto Cultural Pronac 08-4808.
8.	Cumpre ressaltar que a obra objeto do projeto examinado nestes autos foi eleita, em 2014, o "Melhor Projeto Gráfico do Ano" pela Associação Paulista de Críticos de Arte (ACPA) .
9.	Em linha com a tese divergente, não é possível presumir, diante da captação de apenas cerca de 42,14% dos recursos originalmente previstos, que a redução proporcional do objeto aventada pelo auditor instrutor fosse possível, em virtude, por exemplo, de custos fixos para a editoração do livro. Aliás, não é sempre que o não atingimento dos objetivos de um projeto cultural deve, obrigatoriamente, resultar em devolução dos recursos (Acórdãos 2076/2011 e 3.128/2011 do Plenário - rel. min. Ministro André Luís de Carvalho) .
10.	No caso concreto, penso que, no cômputo final, a mudança da entrega pactuada inicialmente (impressão de 3.000 exemplares de um livro de 366 páginas) por um livro de 2 volumes, tendo ao todo 520 páginas - e a impressão de 2.000 exemplares dessa obra -, ainda que a impressão tenha sido custeada com recursos de outro projeto, trouxe benefício à cultura nacional, como aduziu o Diretor da Sec-TCE/D3:
"Entre realizar a impressão de um número mínimo de exemplares, com o valor que restasse após as despesas fixas de produção, ou, mesmo que se valendo de um novo projeto cultural, efetivamente entregar cultura à sociedade, correspondente a 2.000 exemplares de um livro de 2 volumes e 520 páginas, sem que se tenha verificado desvio ou outra irregularidade financeira, entendo que a solução adotada foi mais benéfica à cultura nacional."
11.	Assim sendo, considero que se faz justiça, nesse caso, o julgamento pela regularidade com ressalva das contas de Carlos Alberto Degelo e da empresa GPA Gestão de Negócios e Projetos Culturais Ltda., dando-lhes quitação, em face do não atingimento pleno dos objetivos inicialmente propostos do projeto cultural Pronac 08-4808.
	Ante o exposto, VOTO no sentido de que o Tribunal adote a deliberação que ora submeto à apreciação deste Colegiado.
TCU, Sala das Sessões Ministro Luciano Brandão Alves de Souza, em 17 de novembro de 2020.
AROLDO CEDRAZ
Relator
2